ACORDAO-COMPLETO-2510085

ACÓRDÃO 2282/2021 ATA 37/2021 - PLENÁRIO

VISTOS, relatados e discutidos estes autos que tratam de auditoria realizada nas "obras e serviços de recuperação estrutural do cais e dolfins existentes, contenção de talude, instalação de passarelas metálicas e construção de um dolfim de amarração, na Ilha de Barnabé - Margem Esquerda do Porto de Santos", integrante do Fiscobras 2021.
ACORDAM os Ministros do Tribunal de Contas da União, reunidos em sessão do Plenário, ante as razões expostas pelo Relator e com fundamento nos arts. 71, inciso IV, da Constituição Federal, arts. 1º, inciso II, 41, inciso II, e 43, inciso I, da Lei 8.443/1992 c/c art. 250, inciso I, do Regimento Interno, em:
9.1. considerar que não foram encontrados indícios de irregularidades nas obras e serviços de recuperação estrutural do cais e dolfins existentes, contenção de talude, instalação de passarelas metálicas e construção de um dolfim de amarração, na Ilha de Barnabé - Margem Esquerda do Porto de Santos;
9.2. dar ciência desta deliberação à Autoridade Portuária de Santos S. A., com a informação de que o inteiro teor desta deliberação, bem como do relatório e do voto que a fundamentam, está disponível para consulta no endereço www.tcu.gov.br/acordaos;
9.3. arquivar os presentes autos.

Relatório de auditoria inserida no Fiscobras/2021 nas obras e serviços de recuperação estrutural do cais e outras, na Ilha de Barnabé - Margem Esquerda do Porto de Santos.

Autoridade Portuária de Santos S. A.

3. Responsável: Fernando Henrique Passos Biral (XXX.693.158-XX)

13.1. Ministros presentes: Bruno Dantas (na Presidência), Walton Alencar Rodrigues, Benjamin Zymler, Augusto Nardes, Aroldo Cedraz, Raimundo Carreiro e Jorge Oliveira (Relator).
13.2. Ministro-Substituto convocado: Augusto Sherman Cavalcanti.
13.3. Ministros-Substitutos presentes: Marcos Bemquerer Costa, André Luís de Carvalho e Weder de Oliveira.

JORGE OLIVEIRA

Transcrevo, como Relatório, excerto do "resumo" apresentado no relatório de auditoria elaborado pela Secretaria de Fiscalização de Infraestrutura Portuária e Ferroviária (SeinfraPortoFerrovia) , acrescido da íntegra da "Conclusão" e da "Proposta de encaminhamento" dele constantes, que foram integralmente acolhidas pelos dirigentes daquela unidade técnica: 
"Resumo
Trata-se de auditoria nas obras, no âmbito de Fiscobras 2021, de restauração do cais da Ilha de Barnabé do Porto de Santos. A SPA (Santos Port Authority) contratou a construtora Ster Engenharia Ltda. (Contrato SPA/38.2020) para execução das obras por meio de RDC (Regime de Contratação Diferenciada) . Este contrato, celebrado em 9/6/2020, com ordem de serviço em 8/7/2020 e prazo de vinte e um meses para execução não teve sua uma execução exitosa e está em vias de ser rescindido, visto que a contratada foi notificada em 14/7/2021 sobre a rescisão unilateral pela SPA.
Segundo o Contrato SPA/38.2020, no valor de R$ 24.805.821,41, o objeto é 'a execução de obras e serviços de recuperação estrutural do cais e dolfins existentes, contenção de talude, instalação de passarelas metálicas e construção de um dolfim de amarração, na Ilha de Barnabé - Margem Esquerda do porto de Santos, sob o regime de contratação semi-integrada'. A última medição do Contrato SPA/38.2020, relativa à execução até 20/6/2021, informa que, em onze meses, apenas 8,34% dos serviços foram executados, possivelmente em decorrência de descumprimento contratual pela construtora Ster Engenharia Ltda.
Paralelamente ao contrato para execução das obras, foi celebrado, em 23/6/2020, o Contrato SPA/42.2020, com o Consórcio APE-Portos, no valor de R$ 3.446.421,20, para a prestação de serviços de assessoria técnica à fiscalização no gerenciamento e acompanhamento da qualidade dos projetos e obras do cais da Ilha Barnabé - Margem Esquerda do Porto de Santos, sob o regime de empreitada por preço unitário. Segundo informações da SPA, foi pago, até 14/7/2021, o montante de R$ 1.953.727,89 referente a este contrato. Isso significa que, apesar das obras terem avançado apenas 8,34% no período, houve pagamento de 41% do contrato de assessoria técnica. 
O objetivo da auditoria foi examinar se a licitação e os contratos estavam de acordo com a legislação que rege a matéria, bem como se a obra estava sendo adequadamente executada, de acordo com o projeto licitado, dentro dos preços de mercado e atendendo ao cronograma físico estabelecido.
As questões de auditoria foram: 1) A formalização do contrato atendeu aos preceitos legais e sua execução foi adequada? 2) Os quantitativos definidos no orçamento da obra são condizentes com os quantitativos apresentados no projeto básico/executivo? 3) Os preços dos serviços definidos no orçamento da obra são compatíveis com os valores de mercado? 4) O orçamento da obra encontra-se devidamente detalhado (planilha de quantitativos e preços unitários) e acompanhado das composições de todos os custos unitários de seus serviços? 5) Há projeto básico/executivo adequado para a licitação/execução da obra?
A metodologia utilizada foi o exame documental e entrevista com o jurisdicionado. Não houve vistoria às obras em decorrência da pandemia de Covid.
O achado da auditoria foi o descumprimento contratual por parte da contratada. Esse descumprimento resultará na rescisão contratual e haverá necessidade de nova licitação e contratação para executar os serviços não realizados. Assim, esse descumprimento poderá resultar um prejuízo de R$ 2.289.503,93, resultante do pagamento de serviços que não poderão ser reaproveitados e deverão ser pagos novamente para novas contratadas:
a) serviços preliminares que serão pagos a uma nova construtora no montante de R$ 736.676,78, equivalente aos serviços que deverão ser recontratados, ou seja, que não poderão ser aproveitados: (1.1) Mobilização e desmobilização de pessoal e equipamentos, no valor de R$13.464,92; (1.2) Instalação do canteiro de obras, no valor de R$ 247.611,74; (1.3) Operação e Manutenção do Canteiro de Obras, no valor de R$ 76.478,58; e (1.4) Administração Local, no valor de R$ 399.121,54.
b) ao Consórcio APE-Portos, no montante de R$ 1.552.827,15, pois esse serviço de assessoria técnica terá que ser recontratado.
 (...) 
V. Conclusão 
37.	A questão 1 da matriz de planejamento foi se a formalização do contrato principal atendeu aos preceitos legais, bem como se a sua execução foi adequada. 
38.	Sobre a formalização do Contrato 38/SPA.2020, foram analisados os documentos disponibilizados desde à identificação sobre a necessidade da obra. Foram realizadas duas tentativas de licitação anteriores à RLE 01/2019, as quais foram canceladas para aprimoramento do projeto básico. Todo o procedimento foi conduzido de acordo com as normas da Lei 13.303/2016 e o regulamento interno da SPA. 
39.	Com relação à execução das obras, a construtora vencedora do certame alega que o projeto básico é deficiente, que os preços dos insumos sofreram acréscimos no mercado e requer aditivos contratuais para continuar a execução. Essa fiscalização se debruçou no exame do projeto básico para averiguar se há lacunas suficientes para considerar que as contestações da construtora são procedentes, mas, considerando que se trata de uma contratação semi-integrada, não foram identificados os equívocos apontados pela contratada. 
40.	Por outro lado, sem comprovação de suas alegações a construtora contratada não poderia ter decidido descumprir, unilateralmente, o cronograma físico das obras. Os acréscimos de custo e as imperfeições de projeto arguidos unilateralmente pela empreiteira não poderiam servir de justificativa para o atraso ou a paralisação dos serviços. Mesmo entendendo que seus fundamentos estivessem corretos, a contratada deveria ter cumprido adequada e rigorosamente o contrato. Caso as alegações resultassem procedentes, a empresa faria jus ao devido ressarcimento. No entanto, o descumprimento contratual, independentemente de a construtora estar ou não correta na sua interpretação sobre os projetos e custos, já está causando prejuízos aos cofres públicos, eis que o cais precisa ser utilizado. Uma possível rescisão do contrato imputará, ainda, à construtora, a responsabilidade por serviços que deverão ser refeitos a exemplo das mobilizações, desmobilizações e serviços de assessoria técnica.
41.	A questão 2 da matriz de planejamento foi se os quantitativos definidos no orçamento da obra são condizentes com os quantitativos apresentados no projeto básico/executivo. Essa equipe de fiscalização não identificou quantitativos dissonantes entre o projeto e o orçamento.
42.	A questão 3 da matriz de planejamento foi se os preços dos serviços definidos no orçamento da obra são compatíveis com os valores de mercado. Nos exames empreendidos nessa auditoria não se verificou preços de serviços incompatíveis com valores de mercado. Em sua grande maioria, o orçamento utilizou os preços de insumos disponíveis no Sicro e no Sinapi.
43.	A questão 4 da matriz de planejamento foi se o orçamento da obra encontra-se devidamente detalhado (planilha de quantitativos e preços unitários) e acompanhado das composições de todos os custos unitários de seus serviços. Foi possível concluir que o projeto básico apresentado contém as planilhas de quantitativos e de preços unitários suficientemente detalhados, com as composições em custos unitários, considerando que se trata de contratação semi-integrada.
44.	A questão 5 da matriz de planejamento foi se há projeto básico/executivo adequado para a licitação/execução da obra. A equipe de auditoria concluiu que o projeto básico licitado era adequado para a elaboração de propostas pelas licitantes, considerando que se trata de contratação semi-integrada.
45.	O achado da presente fiscalização foi o descumprimento do contrato pela licitante, conforme a descrição disposta no item III.1 deste Relatório de Fiscalização.
46.	O descumprimento do contrato e uma possível rescisão contratual têm impacto nas contas do Porto de Santos (SPA) . De início, o atraso das obras causa prejuízo à operação do Porto de Santos que previa um cais recuperado, capaz de suportar cargas mais pesadas, em abril de 2022. Além disso, os recursos para as obras constaram do orçamento de 2020 e 2021 e, certamente, estaria em 2022 para finalizar o pagamento à contratada. Uma possível rescisão exigirá novo planejamento orçamentário e um risco de que os recursos não possam ser disponibilizados novamente.
47.	Em razão do achado de descumprimento contratual, será proposta oitiva das partes envolvidas para que se manifestem. Além da construtora e do Porto de Santos, será proposta também a oitiva do consórcio de assessoria técnica, visto que acompanhou os trabalhos e estava presente nas negociações, de acordo com as atas disponibilizadas.
VI. Proposta de encaminhamento
48.	Ante todo o exposto, submetem-se os autos à consideração superior, propondo:
49.	com fundamento no artigo 250, inciso V, do Regimento Interno do Tribunal de Contas da União, oitiva, com prazo de quinze dias, para que a Ster Engenharia, o Consórcio APE-Portos, caso queiram, e a SPA manifestem-se sobre o atraso na execução dos serviços previstos no Contrato 38/SPA.2020, além do possível prejuízo de R$ 2.289.503,93, resultante do pagamento de serviços que não poderão ser reaproveitados."
É o Relatório.

não há.

Não atuou

FISCOBRAS 2021. OBRAS E SERVIÇOS NA ILHA DE BARNABÉ, MARGEM ESQUERDA DO PORTO DE SANTOS. ATRASO NA EXECUÇÃO DAS OBRAS EM DECORRÊNCIA DE INADIMPLEMENTO DA CONTRATADA. ADOÇÃO DAS MEDIDAS ADMINISTRATIVAS COM VISTAS À RESCISÃO CONTRATUAL. AJUIZAMENTO DA QUESTÃO, POR PARTE DA CONTRATADA. CONTROVÉRSIA DECORRENTE DE INEXECUÇÃO CONTRATUAL, SEM ATRAÇÃO DA COMPETÊNCIA DESTA CORTE. AUSÊNCIA DE INDÍCIOS DE IRREGULARIDADES. ARQUIVAMENTO. 1. O inadimplemento contratual, devidamente tratado na esfera administrativa, não configura a existência de irregularidade capaz de ensejar a realização das oitivas previstas no artigo 250, inciso V, do Regimento Interno. 2. As controvérsias entre os jurisdicionados e terceiros, originadas da execução de contratos administrativos, não atraem a competência do Tribunal de Contas da União, devendo ser resolvidas administrativa ou judicialmente.

RELATÓRIO DE AUDITORIA (RA)

Trata-se de auditoria realizada nas "obras e serviços de recuperação estrutural do cais e dolfins existentes, contenção de talude, instalação de passarelas metálicas e construção de um dolfim de amarração, na Ilha de Barnabé - Margem Esquerda do Porto de Santos", integrante do Fiscobras 2021. Conforme descrito, a ilha faz parte da área organizada daquele Porto e abriga cinco terminais arrendados a empresas concessionárias, operadoras de granel líquido. O cais a ser restaurado comporta os berços de atracação da Ilha, os quais servem aos referidos terminais.
2.	O processo licitatório realizado pela Santos Port Authority (SPA) , na modalidade RLE (Regime da Lei das Estatais) , foi vencido pela empresa Ster Engenharia Ltda. e resultou na assinatura do Contrato SPA 38/2020,  no valor de R$ 24.805.821,41, sob o regime de contratação semi-integrada (peça 23) .
3.	Foi assinado, ainda, o Contrato SPA 42/2020, com o Consórcio APE-Portos, no valor de R$ 3.446.421,20, objetivando a "prestação dos serviços de assessoria técnica à fiscalização no gerenciamento e acompanhamento da qualidade dos projetos e obras do cais da Ilha Barnabé (...) " referidas acima (peça 25) . 
4.	Em resposta às questões de auditoria previamente formuladas, a equipe de fiscalização da Secretaria de Fiscalização de Infraestrutura Portuária e Ferroviária (SeinfraPortoFerrovia) assinalou que: (i) a formalização do contrato atendeu aos preceitos legais; (ii) os quantitativos definidos no orçamento da obra são condizentes com os quantitativos apresentados no projeto básico/executivo; (iii) os preços dos serviços definidos no orçamento da obra são compatíveis com os valores de mercado; (iv) o orçamento da obra encontra-se devidamente detalhado e acompanhado das composições de todos os custos unitários de seus serviços; e (v) há projeto básico/executivo adequado para a licitação/execução da obra.
5.	Não obstante, no que se refere à execução física, apontou o baixo índice de desempenho (8,34%, no período de 21/5/2021 a 20/6/2021) em decorrência de atrasos provocados pela contratada, o que levou a SPA a buscar a rescisão unilateral do contrato, fundamentada no descumprimento de cláusulas contratuais. A Ster Engenharia Ltda., no entanto, atribuiu os atrasos a imprecisões constantes do projeto básico e ajuizou a questão, requerendo a produção antecipada de prova pericial combinada com pedido de tutela de cautelar.  Na ação, a contratada registrou que o projeto não poderia ser executado de acordo com sua concepção inicial e apontou supostas deficiências.
6.	Como consequência, o Contrato SPA 38/2020 está suspenso.
7.	A unidade técnica efetuou a análise dos projetos disponibilizados durante o procedimento licitatório e concluiu pela improcedência dos argumentos da contratada, mencionando, inclusive, os riscos que foram por ela assumidos e que constaram da Matriz de Risco anexa ao Contrato, dentre eles um especificamente denominado "alterações de projeto".
8.	A SeinfraPortoFerrovia apontou que a eventual rescisão do contrato poderá trazer prejuízos a serem imputados à contratada, inclusive os valores já pagos ao Consórcio APE-Portos, uma vez que aquele serviço de assessoria técnica, já prestado e pago, terá que ser recontratado. Assim, invocando o princípio da independência das instâncias, propôs a realização de oitivas, nos termos do art. 250, inciso V, do Regimento Interno, da Ster Engenharia Ltda., do Consórcio APE-Portos e da SPA para se manifestarem "sobre o atraso na execução dos serviços previstos no Contrato 38/SPA.2020, além do possível prejuízo de R$ 2.289.503,93, resultante do pagamento de serviços que não poderão ser reaproveitados".
9.	Com as devidas vênias e reconhecendo o zelo demonstrado pela unidade técnica, deixo de acolher o encaminhamento proposto.
10.	A oitiva prevista no art. 250, inciso V, do Regimento Interno tem o objetivo de possibilitar a manifestação das partes acerca de fatos que possam resultar na desconstituição de ato ou processo administrativo. No caso concreto, a oitiva sugerida teria a finalidade específica de possibilitar uma eventual deliberação do TCU que determinasse a anulação do contrato. Não existe, no entanto, o requisito necessário para viabilizar a aplicação, pelo Tribunal, daquela medida excepcional.
11.	Veja-se que o referido art. 250, inciso V, regulamentou o art. 45 da Lei 8.443/1992, o qual, por sua vez, deriva do art. 71, incisos IX e X, da Constituição Federal. Todos esses comandos são explícitos no sentido de que a atuação do Tribunal se dará a partir da verificação da "ilegalidade" do ato ou contrato. A situação discutida nestes autos, contudo, não configura a existência de ato ou contrato ilegal. O inadimplemento, por parte da contratada, não se insere no leque dos vícios que contaminam os atos ou contratos administrativos e os tornam passíveis de nulidade. Trata-se, na realidade, de mero descumprimento de cláusula contratual, conflito a ser solucionado nas esferas competentes, quer administrativa ou judicial. 
12.	Transcrevo, a respeito, enunciados colhidos da jurisprudência sistematizada desta Corte que bem exemplificam o tratamento que vem sendo conferido a situações análogas: 
"Não se inclui entre as competências constitucionais do TCU a solução de controvérsias instaladas no âmbito de contratos firmados entre seus jurisdicionados e terceiros." (Acórdão 875/2014-TCU-Primeira Câmara, Relator Ministro Walton Alencar Rodrigues) .
"A competência do TCU, na inexecução contratual de que decorra dano ao erário federal, é fixada pela existência de conduta dolosa ou culposa de agente público, capaz de ensejar a instauração de tomada de contas especial, sem o que a lesão suportada pelos cofres públicos deverá ser sanada por meio de outras ações, fora do âmbito de atuação do Tribunal." (Acórdão 1394/2013-TCU-Plenário, Relator Ministro Raimundo Carreiro) . 
13.	De toda sorte, a providência pretendida pela SeinfraPortoFerrovia, que é a rescisão daquele contrato, já está sendo buscada pela SPA, como anteriormente descrito. Não há reparos às providências adotadas pela SPA, que expediu à Ster Engenharia Ltda. notificação extrajudicial relativa à rescisão do Contrato SPA 38.2020 (peça 31, p. 220) , "diante da inexecução parcial do contrato, (...) , com base na Cláusula Quinta - Rescisão, incisos I, III, IV e XXII do referido Contrato, bem como das normas previstas nos artigos 255 e seguintes do Regulamento Interno de Licitação e Contratos - RILC desta SPA", considerando: 
"o descumprimento do cronograma físico-financeiro das obras, inclusive com medição nula; paralisação de frentes de serviços essenciais de maneira unilateral; intermináveis questionamentos, muitas vezes, infundados e/ou atardados ao Projeto Básico contratado/falta de consenso em questões contratuais e intercorrências em assuntos diversos, por parte da Ster Engenharia Ltda.". 
14.	A notificação sinalizou com a: 
"possibilidade de aplicação das pertinentes sanções previstas no contrato e na legislação de regência ante a rescisão do contrato, como multa pela inexecução parcial do contrato cumulada com a suspensão temporária de participação em licitação e impedimento de contratar com a SPA, por prazo não superior a 02 (dois) anos, bem como a pena de inidoneidade"
15.	Ocorre, como também já descrevi, que a Ster Engenharia Ltda. peticionou à Justiça Federal - 1ª Vara Cível Federal em Santos, Ação Autônoma de Produção Antecipada de Prova Pericial combinada com Petição de Tutela Cautelar em face da Autoridade Portuária de Santos S. A. (Processo 5003422-59.2021.4.03.6104, peça 33, p. 12) , para que não fosse efetuada a suspensão do contrato. O pedido de tutela antecipada foi indeferido em 23/7/2021 e encontra-se pendente, naquele juízo, o exame das questões afetas à produção de prova.
15.	Desta forma, em face da natureza da controvérsia instalada, não vislumbro providências a serem adotadas por este Tribunal neste momento.
TCU, Sala das Sessões, em 22 de setembro de 2021.
JORGE OLIVEIRA 
Relator